【裁判字號】    92,判,704
【裁判日期】    920606
【裁判案由】    公平交易法
【裁判全文】
最  高  行  政  法  院  判  決                    九十二年度判字第七○四號
    上  訴  人  長億實業股份有限公司
    代  表  人  乙○○
    被上  訴人  行政院公平交易委員會
    代  表  人  甲○○
右當事人間因公平交易法事件，上訴人對於中華民國九十年十二月二十七日臺北高等
行政法院九十年度訴字第一六一號判決，提起上訴，本院判決如左：
    主  文
上訴駁回。
上訴審訴訟費用由上訴人負擔。
    理  由
壹、本件上訴人主張：（一）原審所為事實之認定有誤：上訴人於基隆市七堵區興建
    之「綠葉山莊」Ａ棟、Ｓ棟建造執照之建物用途為日用品零售，乃屬高標準高價
    值之商業大樓，依低標準低價位之一般住宅價額預售予承購戶，實乃上訴人基於
    優惠承購戶之作法；況依系爭買賣合約書第九條第一項之約定，長億皇家俱樂部
    產權歸屬上訴人所有，且由上訴人自行負責管業，而非屬區分所有權人之公共設
    施。易言之，上訴人自當有權為各項設施之調整，再者，本建案第一期基地之水
    土保持改善計畫送請基隆市政府審查計畫並獲准通過後，茲因審查結論諭示上訴
    人須加做沈沙池及滯洪池等水土保持設施，以致基地剩餘面積不足興建九洞高爾
    夫果嶺；另，就登山步道而言，上訴人確已依法基於整體社區安全之考量，將之
    改為安全管制邊界圍籬設施。再者，本建案土星特區Ｖ、Ｓ棟第一層至第九層主
    要用途雖係日用品零售，惟承購戶可自行為住宅用，並未違法。況本建案開始建
    造後，因民國八十五年九月因林肯大郡建案發生倒塌意外，主管機關對於山坡地
    水土保持嚴格要求，致高爾夫果嶺之未能興建，實乃無可歸責於上訴人。被上訴
    人卻以上訴人於房屋銷售廣告上就建築物之用途、公共設施為虛偽不實及引人錯
    誤之表示，命上訴人應立即停止前述虛偽不實及引人錯誤之表示，顯有違誤。（
    二）原審所為認事用法有適用法令不當之瑕疵：上訴人之「銷售廣告」廣告單，
    係八十五年間即上訴人開始預售系爭房屋銷售案時，委託新吉利公司所製作，上
    訴人自八十六年至九十年止皆未曾使用該銷售廣告，乃被上訴人遽於八十九年仍
    為前開之處分。即被上訴人為處分之時以迄今，上訴人俱未曾有為該等行為，則
    被上訴人所為之處分、訴願決定及原審判決，誠與限期命其停止或改正其行為或
    採取必要更正措施之文意不符，自屬違法不當。況上訴人於行為時，既未存有故
    意、過失之情狀，僅因主管機關及安全考量而為部分修正，誠不得不為有以致之
    ，自不應受此行政罰至明。（三）被上訴人就上訴人所為之前開處分，殊無處分
    之實益：上訴人固於八十五年間委請新吉利公司製作「銷售廣告」之廣告單，惟
    既無虛偽不實及引人錯誤之行為，事後亦未再繼續使用該「銷售廣告」廣告單，
    被上訴人、訴願機關及原審，遽認上訴人之行為違反公平交易法第二十一條第一
    項規定，並為同法第四十一條之處分，殊有違誤；退萬步言，被上訴人、訴願機
    關及原審，遽執上訴人八十五年之廣告單為處分、訴願決定及判決之基礎，亦與
    「比例原則」有牴觸，顯無處分之實益。請求廢棄原判決，並將原處分及訴願決
    定均撤銷等語。
貳、被上訴人則以：（一）上訴人於八十五年間銷售「綠葉山莊」建物時，於廣告圖
    冊上標示該建案土星特區係「大樓住宅」，並另有平面圖冊標示「大樓各層平面
    配置圖」，將樓層裝潢成樓中樓住宅使用，並有家俱配置參考圖，自易使人產生
    系爭建物全屬住宅大樓之認知；然據系爭建物之建造執照及建物所有權狀所載，
    並參諸上訴人之說明，該建案土星特區Ｖ棟及Ｓ棟之使用用途為「日用品零售」
    ，且依建築法令規定，亦無法變更為鄉村住宅使用，故其廣告所述有不實情事。
    而消費者基於購買住宅使用之認知而與上訴人達成交易，日後將使其遭受「違規
    使用」、居住環境複雜及優惠貸款資格受限等非事先得預知之不利益。上訴人於
    廣告上就建築物用途為虛偽不實及引人錯誤之表示，洵堪認定。又系爭建物廣告
    及鳥瞰圖顯示「皇家翡翠俱樂部」規劃有戶外九洞迷你高爾夫果嶺、親子戲水池
    ．．．等二十多項休閒設施。惟經被上訴人派員實地調查，廣告中之戶外九洞迷
    你高爾夫果嶺及登山步道，並未興建；露天音樂廣場未興建半圓球頂蓋，籃球場
    僅有半個球場，均與廣告所載未儘相符，故上訴人就建物之公共設施亦有虛偽不
    實及引人錯誤之表示。（二）上訴人雖主張系爭廣告僅於八十五年間預售系爭房
    屋銷售案時使用，其後即未再使用，然系爭廣告僅需曾經上訴人對外使用，且其
    內容涉有不實者，即有公平交易法第二十一條之適用。另按上訴人刊登廣告時之
    公平交易法第四十一條規定，被上訴人對於上訴人違反同法第二十一條之行為，
    自得命為停止，否則何以遏止該違法行為；況原處分之目的，除在命上訴人停止
    該違法行為外，亦在禁止其再為相同類型之行為，上訴人若未依原處分停止該違
    法行為，被上訴人自得依同法第四十一條後段加重處罰，是為達成公平交易法禁
    止事業為違法行為之目的，系爭處分自有其必要。另，查上訴人使用廣告及規劃
    興建之過程觀之，其就房屋銷售廣告為虛偽不實及引人錯誤之表示乙事，有重大
    過失之違法，難謂無違反公平交易法之情事。（三）原處分除確認上訴人確有違
    法行為，並依其行為時公平交易法第四十一條前段規定，命其停止使用該違法廣
    告，其目的不僅在禁止上訴人今後再為相同違法類型之行為，同時對上訴人於檢
    舉時仍繼續存在之違法行為加以禁止，且原處分係就上訴人所為廣告總體觀察，
    而認定有致消費者誤認及使其受有不利益之情事，尚非無處分之實益。綜上，就
    本案上訴之實體面而言，原處分、訴願機關、原審所為事實之認定並無違誤，系
    爭廣告圖示之「皇家翡翠俱樂部」公共設施，係足以影響交易相對人做成交易決
    策之重要交易因素，上訴人未予施作，應屬可歸責於上訴人之事由；就本案上訴
    之程序面而言，被上訴人認定上訴人違反公平交易法第二十一條而加以處分，並
    無違法或不當之處，原審判決亦無行政訴訟法第二百四十二條及第二百四十三條
    規定之問題。本件上訴為無理由等語，資為抗辯。
參、原審斟酌全辯論意旨及調查證據結果，以：本件上訴人於基隆市七堵區興建之「
    綠葉山莊」房屋銷售案，經承購戶檢舉於銷售為不實廣告，案經被上訴人查明上
    訴人於八十五年間銷售綠葉山莊建物，於廣告圖冊上標示土星特區為大樓住宅，
    大樓各層平面配置圖將樓層裝潢成樓中樓住宅使用，並有家具配置參考圖，顯示
    系爭建物（即土星特區Ｖ棟、Ｓ棟）為住宅大樓。依建造執照與建物所有權狀記
    載，系爭建物之使用用途為日用品零售，按建築法第七十三條規定非經領得變更
    使用執照，不得變更其使用及內政部八十六年四月九日台（八六）內營字第八六
    七二五○七號令修正建築技術規則第二十七條第三項就住宅、集合住宅等類似用
    途建築物依前項規定設計者，其地面一層樓層高度，不得超過四．二公尺，其他
    各樓層高度均不得超過三．六公尺之規定。而系爭建物樓高四．五公尺，無法變
    更為鄉村住宅，則系爭建物實際用途與廣告所載顯有不符，嗣後亦無法變更與廣
    告所載相符。又上訴人規劃長億皇家翡翠俱樂部為社區內、外休閒設施，社區住
    戶為當然會員，該俱樂部有關設施是否施作、使用及營運，為購買系爭建物之重
    要考量，經被上訴人實地調查結果，廣告中之戶外九洞迷你高爾夫果嶺、巡山步
    道未興建，露天音樂廣場未興建圓球頂蓋，籃球場變成半個球場，顯與銷售廣告
    未合。且房屋之使用用途，為承購戶購買之重要考量因素，上訴人所提出之廣告
    傳單及三本社區廣告專書，均未提及系爭建物係供日用品零售，消費者無從知悉
    各層用途，購屋動機既為住宅使用，商業區做為住宅使用，將使購屋者處於違規
    使用狀態、日後居住環境複雜化及優惠貸款資格之限制，難謂無損及消費者利益
    。本件銷售之時房屋結構主體尚未完成，消費者無從由結構、配置等其他資訊得
    知未來整體完工情形，廣告圖示亦將非屬住戶所有之公共設施納入整個社區範圍
    內，買賣契約雖約定長億皇家俱樂部產權歸上訴人所有，惟社區住戶既為俱樂部
    之當然會員，該非屬住戶公共設施之規模及狀態尚難認非屬重要消費資訊。本件
    在預售屋銷售時，除難以分辨建物廣告圖冊中何者為住戶所有，何者為上訴人所
    有之外，實際完工大小位置與圖冊顯現之規模與狀態，亦有甚大差距，難為一般
    消費者接受，且上訴人為具有實務經驗之建築公司，對於營建大型社區應有妥善
    規劃，而本件建案位於山坡地形結構，更應於原建築規劃中考量水土保持及公共
    安全，不因政府法令要求之變更，始調整公共設施之設計。原設計九洞高爾夫果
    嶺用地沉砂池大小與廣告上所示面積容有差異，巡山步道未見興建，上訴人能否
    依廣告圖示規模、比例大小完成該等設施，即有可疑，又本院九十年十月二十五
    日履勘現場：土星特區Ｖ、Ｓ棟每層樓高約四．五公尺，迷你高爾夫球果嶺未施
    作，沉砂池周圍有石塊步道，惟與廣告圖長度範圍短少甚多，有勘驗筆錄及照片
    附卷可憑，上訴人在銷售廣告對於建物用途及公共設施為虛偽不實及引人錯誤之
    表示，洵堪認定，從而被上訴人命上訴人自處分書送達之次日起，應立即停止前
    述虛偽不實及引人錯誤之表示，揆諸行為時公平交易法第二十一條第一項及第四
    十一條前段規定，自無不合。至於上訴人訴稱：其八十五年所為「綠葉山莊」銷
    售廣告，嗣後即未再使用該廣告，被上訴人於八十九年六月始處分命其停止使用
    該銷售廣告，行政處分顯無實益乙節。查如上所述，上訴人之銷售房屋廣告既經
    承購戶檢舉，並經被上訴人查明確有不實廣告，而上訴人興建之「綠葉山莊」尚
    有餘屋未出售，被上訴人依首揭法條規定命其立即停止使用前述虛偽不實及引人
    錯誤之表示，其目的在禁止上訴人日後再為相同違法類型之廣告，於法有據，且
    有必要。綜上，本件原處分認事用法，均無違誤為由，乃駁回上訴人在原審之訴
    。
肆、本院查：按「事業不得在商品或其廣告上，或以其他使公眾得知之方法，對於商
    品之價格、數量、品質、內容、製造方法、製造日期、有效期限、使用方法、用
    途、原產地、製造者、製造地、加工者、加工地等，為虛偽不實或引人錯誤之表
    示或表徵。」為行為時公平交易法第二十一條第一項所明定。又「公平交易委員
    會對於違反本法規定之事業，得限期命其停止或改正其行為．．．」復為同法第
    四十一條前段所規定。本件上訴人於基隆市七堵區興建之「綠葉山莊」房屋銷售
    案，經承購戶檢舉於銷售廣告上就建物用途及公共設施為不實廣告，有違公平交
    易法之規定等情。經被上訴人查明上訴人於「綠葉山莊」房屋銷售廣告上，就建
    築物之用途、公共設施為虛偽不實及引人錯誤之表示，違反行為時公平交易法第
    二十一條第一項之規定，乃依同法第四十一條前段規定，以八十九年六月十三日
    （八九）公處字第○九九號處分書命上訴人自處分書送達之次日起，應立即停止
    前述虛偽不實及引人錯誤之表示。上訴人不服，循序提起本件行政訴訟。原判決
    關於上訴人違反公平交易法第二十一條規定之違規事實，以及被上訴人依同法第
    四十一條規定前段所為原處分之合法性及必要性等事項均詳予以論述，是原判決
    所適用之法規與該案應適用之現行法規並無違背，與解釋判例，亦無牴觸，並無
    所謂原判決有違背法令之情形；又證據之取捨與當事人所希冀者不同，致其事實
    之認定亦異於該當事人之主張者，不得謂為原判決有違背法令之情形。上訴人對
    於業經原判決詳予論述不採之事由再予爭執，核屬法律上見解之歧異，要難謂為
    原判決有違背法令之情形。本件上訴論旨，仍執前詞，指摘原判決違誤，求予廢
    棄，難認有理由，應予駁回。
據上論結，本件上訴為無理由，爰依行政訴訟法第二百五十五條第一項、第九十八條
第三項前段，判決如主文。
中    華    民    國    九十二      年      六        月        六      日
                    最 高 行 政 法 院  第 三 庭
                                審 判 長 法  官      葉  振  權
                                         法  官      林  家  惠
                                         法  官      吳  錦  龍
                                         法  官      劉  鑫  楨
                                         法  官      吳  明  鴻
右  正  本  證  明  與  原  本  無  異
                                         法院書記官  陳  盛  信
中    華    民    國    九十二      年      六        月      六        日


司法院資訊處製作；財團法人民間司法改革基金會備份。
